【裁判字號】    98,台上,5639
【裁判日期】    981001
【裁判案由】    殺人未遂
【裁判全文】
最高法院刑事判決            九十八年度台上字第五六三九號
上  訴  人  甲○○
上列上訴人因殺人未遂案件，不服台灣高等法院花蓮分院中華民
國九十六年五月四日第二審更審判決（九十六年度重上更(三)字第
一八號，起訴案號：台灣花蓮地方法院檢察署九十三年度偵字第
二六六二號），提起上訴，本院判決如下：
    主  文
上訴駁回。
    理  由
按刑事訴訟法第三百七十七條規定，上訴於第三審法院，非以判
決違背法令為理由，不得為之。是提起第三審上訴，應以原判決
違背法令為理由，係屬法定要件。如果上訴理由書狀並未依據卷
內訴訟資料，具體指摘原判決不適用何種法則或如何適用不當，
或所指摘原判決違法情事，顯與法律規定得為第三審上訴理由之
違法情形，不相適合時，均應認其上訴為違背法律上之程式，予
以駁回。本件上訴人甲○○上訴意旨略稱：(一)、本件所傳訊之證
人，均無法證明上訴人持槍殺人或開槍。(二)、證人即上訴人之嫂
嫂傅惠美並不識字，於警詢時並無家人陪同，其筆錄之真實性尚
有疑義。(三)、原判決認定，上訴人於案發當天之白天曾與乙○○
交談，同日晚上於酒後甫返家又再度發現乙○○於深夜在其宅前
出現（行跡可疑），且憶及白天與人爭吵，而心生不滿，乃基於
殺人之犯意，持槍向乙○○射擊。然上訴人與乙○○並非熟識，
亦無仇恨或財務糾紛。依經驗法則，上訴人應無殺害乙○○之動
機。(四)、依以下之說明，並無積極證據足資證明上訴人以扣案之
槍枝實行殺人行為，(1)扣案之槍彈及從乙○○身上取出之鉛彈，
經送請內政部警政署刑事警察局鑑驗比對，未能證明從乙○○身
上取出之鉛彈，係由扣案之槍枝所擊發，槍枝上亦未採得可供比
對之指紋，上訴人是否確實持扣案之槍枝對乙○○射擊，仍有疑
問。(2)原判決依據謝秀蘭於警詢時之證述，認定持槍射擊乙○○
者係上訴人，然謝秀蘭於警詢時僅稱：「看見一人往甲○○（即
上訴人）家中方向跑去」、「我看不清楚，祇是看見一個人影而
已」。原判決以上訴人之機車停在案發現場附近，即認上訴人係
謝秀蘭所見之人或人影，似有擬制之嫌。(3)證人傅惠美未親眼目
擊本件槍擊經過，僅表示知道是上訴人開槍，應係警察到家中告
訴她，則傅惠美之證言，不得採為證據。依上開說明，原判決尚
有調查未盡之處。(五)、本件並無直接證據足資證明上訴人涉犯殺
人未遂犯行，原判決僅憑：(1)以黑影判定案發期間，僅有上訴人
在場開槍之可能，而認定從案發現場逃跑之人影，即為上訴人。
(2)涉案鉛彈係受到壓力變形，不易留下痕跡可供比對，另扣案槍
枝業經多人接觸，亦未留下明顯可供比對之指紋，認為涉案鉛彈
應係上訴人持扣案之槍枝所擊發。(3)翌日證人謝秀蘭發現上訴人
之衣服髒髒的。(4)上訴人係因酒醉，且思及曾與乙○○對談、與
人爭吵等情事，而心生不滿，推定上訴人有殺人之認識及決意。
係以間接證據作為論罪之基礎，違反經驗法則、論理法則及無罪
推定原則，有判決不適用法則或適用法則不當之違法云云。
惟查：原判決綜合全案卷證資料，本於事實審法院之推理作用，
認定上訴人為太魯閣族原住民，於民國九十三年九月十三日上午
八時許，見陳英琪駕車搭載乙○○至花蓮縣萬榮鄉西林村一九九
號上訴人之住宅前，欲尋找先前曾與上訴人合夥經營卡拉ＯＫ店
之梅麗沙，雙方曾碰面、交談。同日下午五時許，上訴人酒後與
人發生糾紛，欲向其嫂嫂傅惠美借用其兄溫正吉所有之土造霰彈
槍未果，惟已知悉該槍枝及鉛彈放置於舊宅之浴室內。其後上訴
人續至西林村一九六號清水溪小吃店唱歌、喝酒，直至同日晚上
十時五十五分許，因酒醉已達精神耗弱狀態，經店方規勸其勿再
飲酒後，始駕駛其所有HES－232號重型機車返家。同日晚上十一
時三十分許，陳英琪又駕車搭載乙○○至上訴人住處附近找人，
因夜深人靜，驚動鄰近之犬隻大聲吠叫。上訴人甫返家，忽聞犬
聲且見乙○○於深夜在其住宅前方出現，行跡可疑，因酒後再加
上白天曾與人爭吵等情，致心生不滿，乃基於殺人之犯意，至其
舊宅取出前揭土造霰彈槍裝填鉛彈，朝乙○○之身體射擊，適乙
○○轉頭往後看，致未射中要害，惟已造成右大腿上方外側長約
二‧五公分、寬約一‧二公分及右手前臂前方外側長約一‧三公
分、寬約一公分之槍傷，在附近停車之陳英琪見狀，緊急將之送
醫，始免於難。上訴人見乙○○送醫後，隨即將該槍枝放回原處
，並騎乘上開重型機車逃離現場。翌日凌晨三時許，花蓮縣警察
局鳳林分局西林派出所所長張賢明據報前往溫正吉住宅，詢問槍
擊之事。溫正吉得知槍擊事件後，因其槍枝未經合法登記，恐涉
及刑責，乃於同（十四）日上午六時許，將上開土造霰彈槍藏放
在住宅後方之檳榔園內。嗣警方於同（十四）日上午十時許，帶
同溫正吉至檳榔園取出上開土造霰彈槍一支（槍枝管制編號0000
000000），及在舊宅浴室內起出鉛彈、鋼珠等物，乃循線查獲上
訴人等情。因而撤銷第一審判決，依有利於上訴人之修正前槍砲
彈藥刀械管制條例第十一條第四項及修正前刑法牽連犯規定，從
一重改判論處上訴人殺人未遂（並依未遂犯及精神耗弱遞減其刑
後，量處有期徒刑三年）罪刑，已依據卷內資料，說明其所憑之
證據及認定之理由。就上訴人所為之辯解，並已敘明：乙○○確
於前揭時、地，遭人持槍從背後射擊，子彈係從上訴人之舊宅方
向射出之事實，迭據乙○○指證綦詳，並有乙○○受有槍傷之診
斷證明書、病歷影本及原審當庭勘驗乙○○傷勢之勘驗筆錄等附
卷可稽。上訴人雖否認前揭犯行，辯稱其與乙○○並無仇恨亦無
糾紛，無殺人之動機，且當天晚上發生槍擊事件時，其在家中睡
覺，聽到槍聲後，看到一個人手持獵槍跑掉云云。然而：(1)扣案
槍枝、鉛彈及從乙○○身上取出之彈丸，經送請鑑定、比對結果
，該槍枝係由具擊發機構之木質槍身加裝土造金屬槍管而成之土
造長槍，以打擊底火引爆槍管內火藥為發射動力，機械性能良好
，可供發射彈丸使用，具有殺傷力，且可擊發扣案之鉛彈及從乙
○○身上取出之彈丸，有內政部警政署刑事警察局之鑑定報告可
查。證人即到場處理之警察郭汝俊、張賢明並結證，起獲槍枝時
，當場聞嗅槍口，仍留有新鮮、剛擊發不久之火藥味。足證該槍
枝，於查獲之前，曾射擊子彈。另查扣鉛彈之證人即警員黃小明
亦證稱：「鉛彈在甲○○（上訴人）老家浴室散落一地，還有部
分鉛彈是盛裝在瓶子裡，鋼珠一瓶則放置在地上」。亦足徵當時
在取用、裝填子彈時，因在夜間匆忙之間，致鉛彈散落一地。至
於從乙○○身上取出之彈丸，因受外力擠壓變形，無可資比對之
紋痕，致無法研判確為何槍枝所擊發，惟從乙○○身上取出之彈
丸，既與扣案之鉛彈同型，且該子彈復從上訴人之舊宅方向射出
，而當時除上訴人在該處及其舊宅藏有扣案之槍枝、鉛彈外，可
排除另有他人在場持其他槍枝射擊之可能，足認乙○○係遭扣案
之槍枝，裝填鉛彈所擊中。(2)證人即上訴人之嫂嫂傅惠美已明確
證述，上訴人曾於當日白天欲向其借槍。核與證人潘春美證述，
親眼目睹上訴人至傅惠美家表示欲借槍之事實相符。嗣上訴人且
於事後曾告知傅惠美，是其朝乙○○開槍射擊之事實，並據傅惠
美證述在卷。亦與證人即上訴人之表嫂謝秀蘭證述，當晚聽到槍
響後，立即往外看時，親眼目睹上訴人騎乘（外觀特殊之）重型
機車離去，至翌日上午始見上訴人返回住處等情節相符。至於扣
案之槍枝、鉛彈，未採得可資比對之指紋，此乃查扣之過程業經
多人接觸，所有指紋已遭破壞，不能據此即認為與上訴人無關。
(3)乙○○指稱遭槍擊時，擊發子彈之火花，來自距離上訴人住處
約十公尺處。證人陳英琪亦結證，當時看到火花從卡拉ＯＫ店外
面冒出來，並指認火花之位置在鐵皮屋與電線桿之間。該處經檢
察官到場勘驗結果，上訴人住處正前方之鐵皮屋為上訴人先前與
梅麗沙合夥經營之卡拉ＯＫ店，鐵皮屋右側為上訴人之舊宅，有
勘驗筆錄可稽。當時射出子彈之位置，即為距離上訴人住處甚近
之舊宅前。再參以謝秀蘭證述：聽到槍響後往外看，看見上訴人
之機車停在溫正吉宅前，並於槍擊後約三、五分鐘見上訴人駕駛
該機車離去。至翌（十四）日上午遇見上訴人，看他衣服髒髒的
，問他去那裡，他說去工作，並「叫我不要亂講話」。上訴人於
原審亦承認，九十三年九月十四日上午，曾與謝秀蘭就前一晚之
槍擊事件，交換意見。再者，傅惠美於第一審偵、審中且結證：
「隔天早上警方找溫正吉去作筆錄，……當時我跟甲○○（上訴
人）說溫正吉被抓走了，怎麼辦？甲○○就說這是我（指上訴人
）作的」、「是他（指上訴人）開槍」。綜合上情，堪認本件槍
擊事件確係上訴人所為。上訴人所辯，當天晚上其在家中睡覺，
聽到槍聲後，看到一個人手持獵槍跑掉云云。乃卸責之詞，且與
上開事證不符，不能採信。(4)土造霰彈槍乃原住民用以獵殺山豬
或其他野生動物之武器。本件槍擊事件，係以土造霰彈槍在被害
人後方，於近距離內射擊，而霰彈經擊發後，其火力所造成殺傷
力範圍，含蓋人體各處要害，一旦擊中人體要害，即可能發生死
亡之結果，應為上訴人所明知。上訴人猶持該土造霰彈槍，於近
距離內，朝乙○○射擊，足見其有殺人之犯意。本件雖因乙○○
轉頭往後看，致未射中要害，且經陳英琪緊急將之送醫，始免於
死亡，上訴人乃應負殺人未遂罪責。因認上訴人確有前揭殺人未
遂犯行，而以上訴人嗣後否認犯罪，辯稱本件是不詳姓名者持槍
射擊，與伊無關云云，乃飾卸之詞，不可採信等情，已逐一說明
及指駁。上訴意旨對於原判決所為前揭論斷，並未依據卷內資料
，具體指摘有何違背法令情形。且查：(一)、認定犯罪事實所憑之
證據，並不以直接證據為限，即綜合各種間接證據，本於推理作
用，為認定犯罪事實之基礎，如無違背一般經驗法則，尚非法所
不許（本院四十四年台上字第七○二號、二十九年上字第三三六
二號、二十七年滬上字第六四號判例參照）。原判決綜合全案證
據資料，本於推理作用，認定上訴人於行兇前曾向其嫂嫂傅惠美
表示欲借用扣案之土造霰彈槍。發生槍擊時，該子彈之火花係從
鄰近上訴人住處之舊宅前射出。槍擊後謝秀蘭目睹上訴人駕駛重
型機車離開，至翌日上午始返回。警方於起獲扣案槍枝時，聞嗅
槍口，仍留有新鮮、剛擊發不久之火藥味，鉛彈在上訴人舊宅之
浴室散落一地。案發後，上訴人之兄溫正吉遭警方約談，其嫂嫂
傅惠美詢問上訴人「怎麼辦？」時，上訴人曾向傅惠美表示「這
是我（指上訴人）作的」、「是他（指上訴人）開槍」。而當時
係在深夜，依客觀情狀，除上訴人在該處及其舊宅藏有扣案之槍
枝、鉛彈外，可排除另有他人在場持其他槍枝射擊之可能，因認
乙○○係遭上訴人持扣案之槍枝，裝填鉛彈所擊中。原審係綜合
各種間接證據，本於合理之心證，為其認定犯罪事實之基礎，並
不違背經驗法則、論理法則，自非法所不許。上訴意旨關於此部
分之指摘，並非適法之第三審上訴理由。(二)、事實之認定與證據
之取捨，乃事實審法院之職權，苟其事實之認定及證據之取捨，
並不違背經驗法則與論理法則，即不容任意指為違法而執為上訴
第三審之理由。上訴意旨其餘之指摘，係對於原判決已說明事項
及屬原審採證認事職權之適法行使，持憑己見而為不同之評價，
且重為事實之爭執，均與法律規定得為第三審上訴理由之違法情
形，不相適合。其上訴違背法律上之程式，應予駁回。
據上論結，應依刑事訴訟法第三百九十五條前段，判決如主文。
中    華    民    國  九十八  年    十    月    一    日
                      最高法院刑事第六庭
                          審判長法官  謝  俊  雄
                                法官  陳  世  雄
                                法官  魏  新  和
                                法官  吳  信  銘
                                法官  徐  文  亮
      本件正本證明與原本無異
                                      書  記  官
中    華    民    國  九十八  年    十    月    五    日
                                                      K


司法院資訊處製作；財團法人民間司法改革基金會備份。
